【裁判字號】    91,重上更(二),104
【裁判日期】    920513
【裁判案由】    清償債務
【裁判全文】
臺灣高等法院民事判決                        九十一年度重上更(二)字第一０四號
    上  訴  人
    即被上訴人  東森華榮傳播事業股份有限公司
    法定代理人  王令麟
    訴訟代理人  張孝詳律師
    被上訴人即
    上  訴  人  捷商出版有限公司
    法定代理人  張敏焜
    訴訟代理人  郭鑫生律師
右當事人間請求清償債務事件，兩造對於中華民國八十五年六月五日臺灣臺北地方法
院八十四年度訴字第三七二七號第一審判決，各自提起上訴，經最高法院第二次發回
更審，上訴人捷商出版有限公司並為訴之追加，本院判決如左：
    主      文
原判決除確定部分外，關於駁回東森華榮傳播事業股份有限公司後開第二項之訴部分
，及該部分假執行之聲請暨訴訟費用之裁判均廢棄。
捷商出版有限公司應再給付東森華榮傳播事業股份有限公司新台幣壹佰萬元。
捷商出版有限公司上訴及追加之訴均駁回。
第一、二審及發回前第三審訴訟費用，除確定部分外，均由捷商出版有限公司負擔。
本判決第二項，於東森華榮傳播事業股份有限公司以新台幣參拾參萬伍仟元為捷商出
版有限公司供擔保後，得假執行。但捷商出版有限公司如於假執行程序實施前以新台
幣壹佰萬元為東森華榮傳播事業股份有限公司預供擔保，得免為假執行。
    事      實
甲、上訴人即被上訴人東森華榮傳播事業股份有限公司（下稱東森公司）方面：
一、聲明：
  (一)原判決不利東森公司部分廢棄。
  (二)右廢棄部分，捷商出版有限公司（下稱捷商公司）應給付東森公司新台幣（下同
    ）一百萬元。
  (三)願供擔保請准宣告假執行。
  (四)捷商公司之上訴及追加之訴均駁回。
二、陳述：除與原審及發回前本院判決記載相同者外，補稱略以：
  (一)依兩造簽定系爭契約之目的、合作方式、市場交易習慣及計價方式等情，併證人
    鄭翠蘭、陳鴻文、林淑華於本院前審證述及客戶確認單所示，可知系爭契約第九
    條第一項約定「四萬戶簽約業績（單月業績）」之意，係指東森公司與系統台業
    者簽約播放全美頻道節目之單月簽約收入業績，且系爭契約已明定銷售之業績為
    每戶定價十二元，則以「四萬戶簽約業績」計算，該單月簽約收入業績應達四十
    八萬元。然依確認單、業績統計表、銷售明細表等資料之記載，東森公司於八十
    三年十一月至八十四年二月之單月業績總金額均未達雙方約定之四十八萬元，東
    森公司自有權不再繼續經營，即兩造有進行結清拆帳之義務。又依捷商公司八十
    四年一月二十七日傳真予東森公司節目部函文所載，可知捷商公司亦知八十三年
    十一、十二月之業績非常差，已生虧損，東森公司自無須匿報作假。而東森公司
    於八十四年二月十日發函通知捷商公司會算結清，雖於當時結清係對捷商公司不
    利，但捷商公司拒絕結清，顯已違約，核屬以消極不正當之行為阻止條件之成就
    ，依民法第九十九條第二項及第一百零一條第一項之規定，系爭契約第九條第一
    項所定「結清已推廣之拆帳」之解除條件業已成就，捷商公司自應返還保證金一
    百萬元予東森公司。縱認契約尚未失效，東森公司亦有權不再繼續推廣節目，而
    無任何違約之情事，是自八十四年九月三十日契約屆滿時起，捷商公司亦應負返
    還保證金一百萬元之義務。
  (二)東森公司係於八十三年十一月起與各系統台簽約播放全美頻道節目，自八十三年
    十一月起至八十四年二月止，計與正豐等十一家系統台簽約，依東森公司所提出
    之業績統計表與客戶確認單，就八十三年十一月及八十四年一月部分，簽約系統
    台業者數目及總收入金額相符，至於八十三年十二月有二處不符，即統計表未將
    振道列入，另正豐列入而金額不符，乃因振道雖自八十三年十一月簽約，但播放
    後市場反應不佳，故自同年十二月起即不願再播放全美頻道節目，故未列振道金
    額，正豐公司亦因八十三年十一月之市場反應不佳，要求降價，故同意十二月份
    僅收取二萬七千六百元，而未依約收取二萬八千四百四十元；又八十四年二月份
    中，振道部分不符原因乃其要求降價，故僅實收一萬八千元，大高雄則有四元之
    差額，並非有何虛偽不實之情形。
  (三)捷商公司另委託東森公司拷貝四十套節目帶，費用共計二十三萬九千八百元之事
    實，為捷商公司所自認。此項費用並未包含於契約合作之範圍內，且依八十三年
    十一月至八十四年二月之拆帳明細表之記載，捷商公司不僅無獲利，尚應負擔八
    萬四千元六百零五元之虧損，原審曾誤算捷商公司尚有七千零九十五元之獲利，
    實則捷商公司自無任何可供扣除之利益。
  (四)東森公司已於歷次庭訊時，表明願立即返還八十四卷母帶之意，惟捷商公司仍拒
    不表明受領之意，自難歸責於東森公司，且捷商公司亦未證明因此受有損害，是
    其自無由向東森公司請求賠償。
  (五)依系爭契約第五條第五項係約定，量產拷貝帶每支製作費為五十五元，均由東森
    公司先行墊付，惟依上開拆帳明細記載，全部收視收入亦不足以扣除量產製作費
    ，是縱認捷商公司得請求東森公司返還拷貝帶，於捷商公司依約負擔拆帳虧損給
    付東森公司所墊付之製作費前，東森公司自得主張同時履行抗辯權。
三、證據：除援用原審及發回前本院所提出者外，補提捷商公司於八十四年一月二十
    七日及同年一月十一日之傳真函影本為證，並聲請訊問證人鄭翠蘭、陳鴻文、侯
    偉綸、楊東漢。
乙、被上訴人即上訴人捷商公司方面：
一、聲明：
  (一)原判決不利捷商公司部分均廢棄。
  (二)右廢棄部分，東森公司在第一審之訴及假執行之聲請均駁回。
  (三)東森公司應給付捷商公司四百八十七萬二千元及自八十四年三月一日起至清償日
    止，按年息百分之五計算之利息。
  (四)東森公司應給付捷商公司二百六十三萬六千五百元，及自八十四年三月一日起至
    清償日止，按年息百分之五計算之利息。
  (五)東森公司應給付捷商公司二百萬元，及自八十四年三月一日起至清償日止，按年
    息百分之五計算之利息，並將判決書登載於新聞雜誌。
  (六)東森公司應給付捷商公司五十四萬五千六百元，及自八十四年三月一日起至清償
    日止，按年息百分之五計算之利息。
  (七)東森公司之上訴駁回。
  (八)勝訴部分願供擔保，請准宣告假執行，如受不利判決，亦願供擔保，請准宣告免
    為假執行。
二、陳述：除與原審及發回前本院判決記載相同者外，補稱略以：
  (一)東森公司所提出之客戶確認單、總分類帳及業績統計表等資料乃係事後偽編，就
    八十四年一月七日全美英文頻道業務檢討會摘要及備忘錄，東森公司未表異議，
    益證東森公司所製作之拆帳明細不實。東森公司於最高法院第一次發回前本院提
    出不實之「銷售明細表」、「拆帳明細表」亦屬不實。是東森公司有違約之情事
    ，其所繳之定金一百萬元自不得請求返還，並應將其虛構量產詐領之製作費五十
    四萬五千六百元返還於捷商公司。
  (二)東森公司之銷售明細及拆帳明細雖係偽編，惟其所據之部分客戶名單與業績統計
    ，可知其自認於八十三年十一月至八十四年二月播映全美英文頻道節目之系統台
    名單及實際戶數，則依東森公司之上開自認，計捷商公司得請求東森公司給付其
    應得之收視收入計四百八十七萬二千元。
  (三)依雙方簽約之意旨及市場知識，系爭契約第九條第一項所謂「四萬戶」應與同契
    約第五條第四項同意，指「四萬戶收視戶」，而簽約業績所指則為各系統台之收
    視戶，尚非與市場交易行為無關之簽約戶。
  (四)東森公司於原審判決後，未將其所留置之八十四卷母帶返還捷商公司，係惡意占
    有，亦係對捷商公司之侵權，致使捷商公司無完整之「全美英文錄影課程」供應
    市場及客戶，使捷商公司之職員及教師失去相關之工作收入，且致捷商公司因此
    著作權受侵害而受有精神上損害，爰以捷商公司投資、重置費用計算，東森公司
    應賠償捷商公司此部分精神上損失二百萬元，並應將判決書登載新聞雜誌。且東
    森公司已將捷商公司財產即全美英文節目拷貝帶全數消磁，亦應賠償捷商公司二
    百六十三萬六千五百元及遲延利息。
  (五)東森公司云其墊付製作費，並非事實，乃東森公司涉嫌背信侵吞捷商公司之製作
    費利潤，就此而言，東森公司自無同時履行抗辯權可言。至於東森公司主張每支
    節目帶製作費五十五元，乃係盜版者之成本，實不可採。
三、證據：除援用原審發回前本院所提出者外，補提報紙影本、有線電視頻道總覽影
    本、捷商公司與東森公司契約草約影本、客戶確認單影本、節目頻道供應契約影
    本、全美英文頻道節目帶明細影本為證，並聲請訊問證人劉天立、林淑華、陳瑞
    禎、陳鴻文、鄭翠蘭、鄭盛忠、王令麟。
    理      由
甲、程序方面：
一、按上訴後為訴之變更或追加，非經他造同意，不得為之，惟如請求之基礎事實同
    一或係擴張或減縮應受判決事項之聲明者，則不在此限，此觀民事訴訟法第二百
    五十五條第一項第二款、第三款及同法第四百四十六條第一項規定甚明。又當事
    人於第二審為訴之追加，苟其請求之基礎事實同一者，即非法所不許。所謂請求
    之基礎事實同一，係指變更或追加之訴與原訴之主要爭點有其共同性，各請求利
    益之主張在社會生活上可認為同一或關連，而就原請求之訴訟及證據資料，於審
    理繼續進行在相當程度範圍內具有同一性或一體性，得期待於後請求之審理予以
    利用，俾先後兩請求在同一程序得加以解決，避免重複審理，進而為統一解決紛
    爭者，即屬之（最高法院九十年度台抗字第二號裁定參照）。
二、查捷商公司於原審提起反訴時，係訴請東森公司應給付四百十三萬二千元及利息
    ，並返還母帶八十四卷，及在所經營之各頻道免費播放「全美英文視聽圖書館」
    廣告一年；返還回拷帶一千八百支，如不能返還時，應給付九十四萬二千元；暨
    應將拷貝之庫存帶七百四十八支及回拷帶二千零七十七支在捷商公司監督下予以
    消磁，如不能履行時，應開具切結書聲明絕無將之外流、出售或交由第三者公開
    播映或為任何其他超出契約書授權範圍情事，否則願負一切民、刑法律責任，東
    森公司應在主要報紙刊登啟事，公開宣示上述切結聲明。嗣於上訴及最高法院發
    回更審後，捷商公司並於本院先後為擴張或減縮，為如事實欄所載其第(三)、(四)項
    聲明，並追加如事實欄所載其第(五)、(六)項聲明，核或屬擴張、減縮應受判決事項
    之聲明，或其請求利益之主張在社會生活上可認為同一或關連，可認其請求之基
    礎事實同一，依前開說明，尚毋庸經東森公司同意，應予准許，合先敘明。
乙、得心證理由：
一、東森公司主張：兩造於八十三年九月十日簽立教學節目帶經營有線電視台之獨家
    合作契約（下稱系爭合作契約），約定由捷商公司提供教學節目帶，委由伊製作
    拷貝，共同經營有線電視頻道之公開播送，伊並先支付一百萬元保證金予捷商公
    司，嗣因八十三年十一、十二月及八十四年一月份連續三個月無法達到合作契約
    書所訂四萬戶之簽約業績，伊乃依合作契約第九條第一款規定通知捷商公司自八
    十四年三月一日起終止契約及返還保證金，惟捷商公司迄未返還保證金一百萬元
    。又上訴人因自營補習班，另委託伊拷貝四十套節目帶，每套共一百零九支，以
    每支五十五元計算，應給付伊拷貝費用二十三萬九千八百元，扣除八十三年十一
    月、十二月及八十四年一月、二月應分配予上訴人之獲利七千零九十五元，上訴
    人尚欠伊拷貝費用二十三萬二千七百零五元迄未給付等情，求為命上訴人給付一
    百二十三萬二千七百零五元並加計法定遲延利息之判決【本訴部分，東森公司在
    原審請求一百四十萬二千九百三十元，原審判命捷商公司給付四十萬二千九百三
    十元本息，駁回東森公司其餘之請求，兩造對敗訴部分均聲明上訴，本院前審將
    第一審命捷商公司給付之金額於超過二十三萬二千七百零五元本息部分予以廢棄
    ，改判駁回東森公司該部分之訴（東森公司對之未聲明不服而告確定），及將原
    審駁回東森公司請求捷商公司給付一百萬元部分，予以廢棄，改判如東森公司所
    聲明，其餘部分維持原審所為捷商公司敗訴之判決，駁回捷商公司之上訴，捷商
    公司對敗訴部分上訴第三審，經最高法院發回本院更審】。
二、捷商公司則以：東森公司提出之拆帳明細虛偽不實，且未經會算即片面終止合作
    契約，與契約第九條第一款之約定不合，自無權請求伊返還保證金；又伊委託東
    森公司拷貝四十套節目帶之費用，應從伊依合作契約所得分配之利潤中扣抵，且
    東森公司已將回拷帶列入製作成本，該回拷帶之所有權自屬捷商公司，伊取回三
    千零九十五支回拷帶，當無須支付費用等語，資為抗辯。並提起反訴主張：(一)伊
    授予東森公司獨家放映權，依契約書第九條之(一)項，東森公司單月業績應達四萬
    戶以上，伊於合約期間享有之最低拆帳收入為四百八十七萬二千元，東森公司依
    系爭合作契約第五條第四項之約定，應如數給付予伊；(二)東森公司並應將其虛構
    量產詐領之製作費五十四萬五千六百元返還；(三)東森公司於原審判決後，未將其
    所留置之八十四卷母帶返還伊，係惡意占有，自應賠償伊因此著作權受侵害所受
    之精神上損失二百萬元，並應將判決書登載新聞雜誌；(四)東森公司已將捷商公司
    財產即全美英文節目拷貝帶全數消磁，按每卷單價五百元計算，亦應賠償捷商公
    司二百六十三萬六千五百元及遲延利息，為此請求判決如其事實欄聲明第(三)至(六)
    項所示【捷商公司於原審反訴請求東森公司給付四百十三萬二千元及利息，原審
    判決其敗訴，捷商公司不服上訴，於本院前審聲明請求東森公司給付四百零三萬
    二千元本息，並追加請求東森公司應給付一百萬元及返還銀行本票一紙，並應返
    還錄影帶五千二百七十三支，如不能返還，應給付伊二百六十三萬六千五百元，
    就原審反訴請求東森公司返還母帶八十四捲部分，已受原審判決勝訴部分（此部
    分未經東森公司聲明不服，已告確定）亦聲明上訴。本院前審則判決駁回捷商公
    司之上訴及追加之訴，捷商公司均對之聲明不服，經最高法院駁回其就返還母帶
    八十四捲部分之上訴，其餘上訴部分則經最高法院發回本院更審，捷商公司再為
    追加及減縮聲明如本件聲明所示】。
三、東森公司主張兩造於八十三年九月十日簽訂系爭合作契約，約定由捷商公司提供
    教學節目帶，委由東森公司製作拷貝，共同經營有線電視頻道之公開播送，合作
    期間自八十三年十月一日起至八十四年九月三十日止，東森公司並已依約先行支
    付捷商公司保證金一百萬元，及捷商公司另行委託東森公司拷貝四十套節目帶等
    情，業據其提出系爭合作契約影本乙份（見原審卷第十一至十六頁）為證，復為
    捷商公司所不爭執，東森公司此部分之主張堪信為真實。
四、東森公司復主張依系爭合作契約第九條第一項之規定，該契約因節目推廣之前三
    個月未達四萬戶之簽約業績，而自動終止，捷商公司應返還其已支付之一百萬元
    保證金等情，惟為捷商公司所否認，並以前詞置辯，是本院首審究者，核為東森
    公司終止系爭合作契約有無理由？
五、就本訴部分，經查：
  (一)系爭合作契約第九條第一項約定：「乙方（即東森公司）若未能於本契約節目推
    廣至市場上之前三個月內達到四萬戶的簽約業績（指單月業績），或推廣第四個
    月起有連續二個月未達單月四萬戶的簽約業績，雙方同意於結清已推廣之拆帳後
    ，本合約無條件解除。」（見原審卷第十五頁），堪認系爭契約為一繼續性之契
    約，則該項所謂「無條件解除」，應係指「終止」之意乙節，亦為兩造所不爭（
    見本院前審上字卷第八一頁正反面），合先敘明。
  (二)依上開約定，兩造既係以「節目推廣前三個月未達四萬戶簽約業績」或「推廣第
    四個月起有連續二個月未達四萬戶簽約業績」，「雙方同意於結清已推廣之拆帳
    『後』」為系爭合作契約無條件終止之條件，東森公司如欲終止契約，自須已有
    「節目推廣前三個月未達四萬戶簽約業績」之情形，且須兩造已「結清已推廣之
    拆帳後」，始得不經他方同意為之。捷商公司辯稱在此情形仍須經他方同意，始
    得終止契約云云，雖不可採，然本件東森公司既主張其已合法終止系爭合作契約
    ，依舉證責任分配原則，自應就此權利發生之事實先負舉證責任，即東森公司應
    就前三個月單月業績超過四萬戶之事實負舉證之責。
  (三)查東森公司主張系爭英語教學節目即全美英語頻道，於推廣至市場後之八十三年
    十一、十二月及八十四年一月前三個月，各月簽約業績僅分別為九千三百二十戶
    、三千零五十八戶、五千五百零八戶，未達系爭合約第九條第一項所定前三個月
    單月業績需達四萬戶簽約業績之標準，以每戶十二元計，即東森公司與系統台業
    者簽約播放全美頻道節目之單月簽約收入業績未達四十八萬元等情，業據其提出
    拆帳及銷售明細各一件（見原審卷第十八至二十三頁）、客戶確認單影本十二件
    統計表影本四份（見本院卷第七四至一一五頁）為證。捷商公司固辯稱：簽約戶
    數應以實際收視戶為計算基礎，東森公司所提出之全美頻道拆帳明細與客戶確認
    單內容不符，且其提出之全美頻道銷售明細表，總分類帳表、八十三年度、八十
    四年度等會計表冊之記載均不實在，就八十四年一月七日全美英文頻道業務檢討
    會摘要及備忘錄（下稱八十四年一月七日備忘錄），東森公司未表異議，益證東
    森公司所製作之拆帳明細不實，東森公司拒不提出真實之商業帳簿以資比對，依
    民事訴訟法第二百八十二條之一之規定，應認其主張之事實為真實云云。惟查：
    1.按解釋當事人之契約，應以當事人立約當時之真意為準，而真意何在，又應以
      過去事實及其他一切證據資料為斷定之標準，不能拘泥文字致失真意（最高法
      院著有三十九年台上字第一０五三號判例可資參照）。查系爭合作契約之方式
      係由捷商公司提供節目帶，交予東森公司拷貝量產後，分送至各個與東森公司
      簽約之系統台播放，而以該節目之收視收入扣除量產製作費及運費後之金額，
      以東森公司七成、捷商公司三成之比例拆帳，此觀之系爭合作契約第二條第一
      至三項、第五條第四項、第七條第五項之約定甚明，復為兩造所不爭執，則關
      於系爭契約第九條第一項所謂「四萬戶簽約業績」之認定，自應斟酌立約當時
      頻道供應商與系統經營者間之交易習慣，並參考東森公司實際與各系統台簽約
      之交易計價方式，作為判斷之依據，尚不足逕以社會一般通念為認定，捷商公
      司辯稱依報載可知簽約戶數即指實際收視戶數云云，即不足採。
    2.就本件簽約方式及市場交易習慣部分，證人即東森公司員工陳瑞禎於本院前審
      即到庭證稱伊訂約係是企劃組組長，負責與捷商公司協調拷貝及簽約等過程，
      東森公司業務員當時如欲販售節目予地方系統台時，該地方系統台並不明確指
      出收視戶有若干，而係由地方系統台出一個價格來購買，經同意後雙方才成交
      ，東森公司再依協議價格按一戶十二元來計算收視戶有若干，當時市場皆以此
      方式販售節目，且因東森公司當時規模很小，要看系統台臉色，雙方只談賣價
      ，並未談收視戶等語（見本院上更(一)字卷一，第二０六、二０七、第二一０頁
      ）；證人即原東森公司業務員陳鴻文亦到庭證稱：當時販賣頻道都是用勾的，
      客戶出一個價格後購買頻道，每個頻道都有單價，一戶計價方式，係以總價扣
      除製作錄影帶費用，然後除以每戶單價，且地方電視台不會講戶數有多少，只
      談總金額，回來再分攤，並依照比例來計算，每一業務員都是用這種方法，當
      時和現在都是這樣做等語（見本院上更(一)字卷一第二一七、二一八頁，本院卷
      (一)第一七五頁）；證人鄭翠蘭亦證稱有一制式合約，系統台去議定一個總金額
      ，來算出戶數告知伊，再拆出每一頻道之金額等語（見本院卷(一)第一七一頁）
      ；復參酌東森公司所提出經其會計經理林淑華證稱真正之節目頻道供應契約及
      證人陳瑞禎、鄭翠蘭、陳鴻文證稱真正之客戶確認單中（見原審卷第五十七至
      七十頁、本院上更(一)字卷三第五十三頁至二百零六頁、第三九、二一四頁），
      均無收視戶數之記載，顯見簽約當時頻道業者與系統業者之交易模式，確實僅
      有播放之頻道數量及總價之約定，而無實際收視戶數之統計或申報，則捷商公
      司主張兩造係以該難以確認統計之「實際收視戶」作為業績之認定標準，要不
      足取，況倘若兩造係約定以實際收視戶數為標準，衡情應係約定為「四萬收視
      戶」已足，尚毋訂明「四萬戶簽約業績」之理，益見捷商公司此部分所辯不足
      採信。是東森公司主張應以簽約換算所得之戶數，作為認定是否已達「四萬戶
      簽約業績」之標準，堪認屬實。
    3.就東森公司所提出之客戶確認單、總分類帳表、業績統計表等資料部分，捷商
      公司雖辯稱該等資料均係東森公司自行偽編云云。然查東森公司所提出之客戶
      確認單、總分類帳表及業績統計表等資料，既係東森公司所製作，業經證人陳
      鴻文、鄭翠蘭、林淑華證述甚明（見本院卷第一七一至一七六頁、本院前審上
      更卷(一)第二一六至二一七頁，卷(二)第一七六至二０九頁、卷(三)第四頁），已足
      認其形式上為真正。次查私文書有無實質上之證據力，應由事實審法院，根據
      辯論之結果，本於經驗法則，依自由心證判斷之（最高法院七十三年度台上字
      第九九０判決要旨參照），非謂由當事人自行制作之文書即均無實質上之證據
      力，而無證明應證事實之價值。本件確認單、業績統計表係東森公司業務員或
      業務助理製作，打勾表示系統台有購買之頻道，系爭全美頻道因係事後代理，
      故由助理另以手寫價格，客戶事後會看到填寫部分等情，亦據證人鄭翠蘭、陳
      鴻文到庭證述明確，參以上開確認單、業績統計表均係於本院訴訟前即制作，
      實難認係臨訟編造，堪認證人所言屬實。
    4.再就上開確認單、業績統計表相互參照比對之結果，可知東森公司係於八十三
      十一月起與各系統台簽約播放全美頻道節目，自八十三年十一月起至八十四年
      二月止，計與正豐等十一家系統台簽約，依東森公司所提出之業績統計表與客
      戶確認單，就八十三年十一月及八十四年一月部分，簽約系統台業者數目及總
      收入金額相符，至於八十三年十二月有二處不符，即統計表未將振道系統台列
      入，另正豐系統台列入而金額不符，另八十四年二月，就振道系統台及大高雄
      系統台亦有不符，惟東森公司主張乃因振道雖自八十三年十一月簽約，但播放
      後市場反應不佳，故自同年十二月起即不願再播放全美頻道節目，故未列振道
      金額，正豐公司亦因八十三年十一月之市場反應不佳，要求降價，故同意十二
      月份僅收取二萬七千六百元，而未依約收取二萬八千四百四十元；又八十四年
      二月份中，振道部分不符原因乃其要求降價，故僅實收一萬八千元，大高雄則
      有四元之差額，並非有何虛偽不實之情形等語，參酌捷商公司於八十四年一月
      二十七日發予東森公司之傳真函所載「‧‧‧在前次與貴公司會議時提及，十
      一至十二月業績異乎尋常地差，十二月其實市場反應頗佳，‧‧‧依此推估，
      十一、十二月雙方之虧損，當可於元月後業績迅速彌補。‧‧‧」（見原審卷
      第五三頁）等情，顯見捷商公司於發函當時業已知悉八十三年十一、十二月之
      銷售業績及營收狀況不佳，則東森公司上開主張自屬可參，益徵上開客戶確認
      單及業績統計表內容為真正。又自客戶確認單中之銷售總額（未含稅）與經證
      人東森公司會計經理林淑華證稱真正之總分類帳（見本院上更(一)卷二，第七五
      至八五頁、上更(一)卷三第四頁）之各頻道收入，亦大致相符乙節觀之，堪認東
      森公司所提出之客戶確認單及業績統計表為屬真正，是東森公司前開銷售戶數
      之主張，即堪予採信。
    5.捷商公司另辯稱系爭節目之銷售業績超過東森公司所主張之戶數，而達四萬戶
      之標準云云，無非以有觀眾曾在「海山」系統收看到系爭節目，且與東森公司
      合作之系統台甚多，其「節目頻道供應契約」第二條第二項既已明定東森公司
      同意提供各系統台已取得授權之各類影帶，則系爭全美頻道自包括在內，故實
      際簽約之數量顯超過東森公司所提出者云云為據，並提出觀眾函影本（見原審
      卷第四十、四十一頁）、剪報影本（見原審卷第八八頁、本院卷(一)第一三０至
      一三二頁）、有線電視頻道總覽影本（見本院卷(一)第一三三至一三七頁）為佐
      。惟依海山有線播送系統股份有限公司（下稱海山公司）節目部經理李祖琛業
      於本院前審到庭證稱伊於八十三年八月一日到海山公司擔任節目部經理迄今，
      海山公司於八十三年十二月二十一日與東森公司簽節目供應契約，播放節目如
      客戶確認單上所載頻道名稱，並未曾播放全美頻道節目」（見本院上字卷第一
      五四頁）等語甚明，再自卷附東森公司與海山公司間節目頻道供應契約後附之
      客戶確認單，並無全美頻道之記載，堪認證人所言非虛。再依東森公司所提出
      之「節目頻道供應契約」第二條第二項固規定：「乙方（即東森公司）同意提
      供甲方（即各系統台）左列服務：1.各類乙方所規劃的節目頻道(1)乙方已取得
      著作財產權之影帶。(2)乙方已獲授權得再授權以有線電視公開播送之影帶。」
      之約定（見本院上更(一)卷三第五四頁），惟該契約第五條亦約定：「付費方式
      ：(一)乙方同意供應乙方所製作之節目頻道予甲方。雙方並同意以當月之客戶確
      認單作為每次甲方支付節目頻道使用對價與乙方之依據。」（見同上卷第五五
      頁），益見東森公司提供各系統台播放之節目，係以各該契約所附之「客戶確
      認單」為準，而系爭全美頻道既未於上開客戶確認單中經系統台勾選確認，自
      難認系爭頻道節目在其等簽約播放之範圍之內。況如捷商公司所辯，如系爭頻
      道之播放已達四萬戶簽約業績，東森公司基於商業立場，要無予以終止之可能
      。再就捷商公司所提出八十四年一月七日備忘錄（見原審卷第一一八至一二０
      頁）內容以觀，僅足證明兩造就如何創造業績為協議，及全美節目帶播送遭盜
      拷、盜播，欲如何防範等情，東森公司縱未異議，亦不足據以為捷商公司有利
      之認定，所辯亦不足採。
    6.至捷商公司辯稱東森公司拒不提出相關商業帳簿，有民事訴訟法第二百八十二
      條之一妨礙他造使用證據之情形，法院應認捷商公司依該證據所主張之事實為
      真實，依民事訴訟法第三百四十五條規定亦應認為捷商公司主張為正當云云部
      分。經查東森公司業已提出八十三、八十四之年度營利事業所得稅結算申報書
      、資產負債表及財務報告、存出保證金明細表、頻道收入明細表、總分類帳及
      明細表、八十三年十月至八十四年九月之業績月報表及節目頻道供應契約等影
      本在卷可參，尚無捷商公司所指妨礙其使用證據之情事，且捷商公司雖請求東
      森公司提出其他所有節目頻道供應契約或總分類帳云云，惟東森公司稱因搬遷
      致部分資料無法找到（見本院卷(一)第一九二頁），亦難遽認其不能提出有故意
      或過失可言，捷商公司復不能證明其他契約，現確實存在而東森公司故意隱匿
      以妨礙捷商公司之使用，其執此主張本院應作對其有利之認定，顯不足取。
  (四)系爭節目於推廣至市場之前三個月，既未能到達單月四萬戶簽約業績即每戶十二
    元計，共應四十八萬元之標準，已如前述，則東森公司主張其自有權不再繼續經
    營，捷商公司應有進行結清拆帳之義務等語，堪予憑採。而東森公司業於八十四
    二月十日發函通知捷商公司會算結清，有該公司（84）全線節字第００八號函及
    回執卷可憑（見原審卷第十七頁），則捷商公司迄仍拒絕結清，核屬以消極不正
    當之行為阻止條件之成就，依民法第九十九條第二項及第一百零一條第一項之規
    定，系爭合作契約第九條第一項所定「結清已推廣之拆帳」之解除條件應認已成
    就，從而東森公司主張已合法終止契約，為有理由，其主張依系爭合作契約第四
    條第一項之規定請求捷商公司返還一百萬元之保證金，即屬有據。
  (五)捷商公司復辯稱東森公司有未按時開立拆帳明細、帳目不實及未依約返還八十四
    卷母帶等違約之情事，依系爭合約第四條第一項之約定，東森公司亦不得請求返
    還一百萬元之保證金等語。經查，系爭合約第五條第六項就付款方式約定：「乙
    方（即東森公司）須於每月二十三日前將營收狀況及拆帳明細告知甲方（即捷商
    公司），甲方並於當月底前辦妥請款程序，乙方依上述拆帳比例所得之金額開立
    隔月二十五日之支票付予甲方。」（見原審卷第十三頁），捷商公司雖主張東森
    公司未依前開約定按時將營收狀況及拆帳明細告知捷商公司，然為東森公司所否
    認，參諸捷商公司上開八十四年一月二十七日傳真函所載，可知捷商公司於發函
    當時業已知悉八十三年十一、十二月之銷售業績及營收狀況並不佳，至八十四年
    一、二月之銷售明細，捷商公司雖於該傳真函中指稱：「元月銷售狀況貴部迄今
    未賜予回音，因年假將至，請勿忘在假期前告知元月業績，以便對照。」（見原
    審卷第五三頁），惟縱認該二月之拆帳明細有遲延提出之情形，惟捷商公司既未
    能證明因東森公司逾期提出拆帳明細而受有如何之損害，其執此為由拒絕返還該
    保證金，自屬無據。捷商公司復無法證明東森公司尚有其他相關資料隱匿未予提
    出，已如前述，此項抗辯，亦無足取。
  (六)關於東森公司主張捷商公司另行委託其拷貝四十套節目帶，每套一百零九支播放
    帶，每支五十五元，費用共計二十三萬九千八百元部分，捷商公司固不否認其迄
    未付款（見原審卷第九六頁背面、本院上更(一)卷一第八十二頁），惟辯稱該筆費
    用應自伊所得分配之收視費中扣抵云云，復主張東森公司虛構量產製作費，並已
    於東森公司所代收之節目收視收入中詐領侵吞云云。然查東森公司於原審時請求
    該部分拷貝費用時，業已扣除依系爭契約八十三年十一月、十二月及八十四年一
    月、二月應分配予捷商公司之獲利七千零九十五元，此觀之東森公司於原審主張
    之計算方式自明（見原審卷第一五八頁）。東森公司於本院審理時復主張其於原
    審誤算，實則依八十三年十一月至八十四年二月之拆帳明細表之記載，捷商公司
    並無獲利，且尚應負擔八萬四千元六百零五元之虧損，實則捷商公司自無任何可
    供扣除之利益等語，與卷附拆帳明細表（見原審卷第十八至二三頁）記載相符，
    堪認屬實，況兩造就推廣之拆帳既未結算，則捷商公司仍辯稱應自伊所得分配之
    收視收入中扣抵云云，要不足採，東森公司請求捷商公司應給付此部分拷貝費用
    為有理由。
  (七)縱上所述，系爭節目於推廣至市場之前三個月，既未能到達單月四萬戶簽約業績
    之標準，且在該期間內亦無違約之情事，依系爭契約第九條第一項之約定，東森
    公司自得終止該契約，並依該契約第四條第一項之規定請求捷商公司返還一百萬
    元之保證金，及並得請求捷商公司給付上開拷貝費用於二十三萬二千七百零五元
    之範圍，為有理由。
六、反訴部分，經查：
  (一)捷商公司提起反訴主張東森公司有違約及虛報收視戶數，所提拆帳明細亦屬虛偽
    之情事，依系爭合約第五條第四項、第八條第二項之約定，請求東森公司給付四
    百八十七萬二千元及法定遲延利息，並追加請求東森公司應將其虛構量產詐領之
    製作費五十四萬五千六百元返還等情，為東森公司所否認，且經調查結果，並無
    法證明東森公司確有捷商公司所主張之上開情事，已如前述，則捷商公司前揭請
    求，顯乏依據，自無從准許。
  (二)捷商公司復主張東森公司於原審判決後，未將其所留置之八十四卷母帶返還伊，
    係惡意占有，自應賠償伊因此著作權受侵害所受之精神上損失二百萬元，並應將
    判決書登載新聞雜誌云云。然查於本院審理時，東森公司迭予表示願將上開母帶
    返還，惟捷商公司認應先客觀鑑定證明品質數量皆無損壞瑕疵後始可點交（見本
    院卷(一)第一五一至第一五二頁、卷(二)第三頁），已難認東森公司係惡意占有，而
    對捷商公司有何侵權行為可言。其復主張因此著作權受侵害而受有精神損失二百
    萬元云云，惟查捷商公司核為法人，其所有之著作權縱受侵害，亦難認受有非財
    產上之損害，或有何精神上痛苦可謂，其對被上訴人為非財產上之請求，為無理
    由。
  (三)至於捷商公司主張東森公司已將捷商公司財產即全美英文節目拷貝帶全數消磁，
    按每卷單價五百元計算，亦應賠償捷商公司二百六十三萬六千五百元及遲延利息
    云云。然查依系爭合約第五條第四項第一款及第五項約定：「1.雙方就合作頻道
    每月所收之節目收視收入（指節目費及其他向業者收取之費用），在扣除量產製
    作費及運費（運費以每場三百元整計算）後的金額，雙方依甲方（即捷商公司）
    七成，乙方（即東森公司）三成之比例拆帳（以上金額均含稅）。」、「量產支
    出費支付：乙方負責播出帶之拷貝、紙箱、紙盒、直側標之提供，即量產製作費
    每支計新台幣五十五元整（含稅），所有量產費用由乙方先行墊支，日後再由本
    頻道當月節目收視收入中扣除。」（見原審卷第十三頁）等語，核係為雙方就收
    視收入及成本費用（即量產製作費及運費）如何分攤拆帳所為之約定，至於製作
    完成之拷貝帶，於該契約終止後究應分歸何人所有，則未具體明定，惟揆諸系爭
    合作契約係採取由捷商公司提供節目帶，交予東森公司拷貝後，由東森公司與各
    系統台簽約，在兩造共同經營之有線電視頻道上播放該節目帶，並定期分配損益
    之合作方式，及前開分攤拆帳之約定（即將收入扣除量產製作費後依比例分配）
    ，系爭量產製作費既屬於成本之一部分而由兩造依比例分擔，且製作之目的又係
    使用於共同經營頻道之播放，則該量產之節目帶在性質上即應認係兩造在合作期
    間之事業財產，而為東森公司及捷商公司所共有，又系爭合作契約雖已終止，然
    兩造迄今尚未進行清算，自無從就該合作事業之財產逕為結算分割，況捷商公司
    主張之節目帶數量係依據東森公司於八十四年一月二十日製作之明細所計算，其
    是否符合合作關係終止時之實際數量，亦堪質疑，捷商公司反訴主張東森公司尚
    應返還其五千二百七十三支節目帶云云，自屬無據。至於上開八十四年一月七日
    備忘錄，雖載明：「乙方（即東森公司）說明為防止全美節目帶遭盜拷、盜播，
    乙方已嚴格控制及登記拷貝廠拷貝量。對播映全美節目的有線電視台，每月均回
    收其上月播完之節目帶，存放在乙方片庫中保管，故乙方片庫現在保有完整的十
    一、十二月製作帶。乙方同意移交這些製作帶供甲方（即捷商公司）錄影圖書館
    使用。」等語（見第一審卷一一九、一二○頁），核係表示東森公司同意移交供
    捷商公司使用，尚難遽認系爭回拷帶所有權即屬捷商公司所獨有，捷商公司此部
    分之請求亦不足取。
七、綜上所述，上訴人東森公司依系爭合約第九條第一項、第四條第一項之約定，請
    求捷商公司給付一百二十三萬二千七百零五元（按保證金一百萬元加計四十套節
    目帶拷貝費二十三萬九千八百元，已逾上開數額），及就拷貝費用部分自起訴狀
    繕本送達翌日即八十四年十月二十八日起至清償日止按年息百分之五計算之遲延
    利息，為有理由，應予准許（就保證金一百萬元部分，東森公司於本院審理時未
    請求該部分法定遲延利息）。從而，原審判命捷商公司應給付東森公司節目帶拷
    貝費用二十三萬二千七百零五元部分，洵屬有據，並無不當，捷商公司上訴求予
    廢棄改判，為無理由，應駁回其上訴。又原審關於駁回東森公司請求捷商公司返
    還一百萬元保證金部分，則有未洽，東森公司就此部分指摘原判決不當，求予廢
    棄改判，為有理由。爰由本院將原判決此部分予以廢棄改判如主文第二項所示，
    並依兩造之陳明，分別酌定相當之擔保金額，准為假執行及免為假執行之宣告。
    至捷商公司其餘上訴及追加之訴，均無理由，原審為其敗訴之判決，核無不合，
    應併予駁回。
八、本件事證已臻明確，兩造其餘攻擊防禦方法，及未經援用之證據，經斟酌後核與
    判決結果不生影響，自無庸一一論述，併此敘明。
據上論結，本件東森公司之上訴為有理由，捷商公司之上訴及追加之訴為無理由，爰
依民事訴訟法第四百四十九條第一項、第四百五十條、第七十九條但書、第四百六十
三條、第三百九十條第二項、第三百九十二條，判決如主文。
中      華      民      國    九十二    年      五      月    十三      日
                                民事第六庭
                                    審判長法  官  蔡    燉
                                          法  官  楊  絮  雲
                                          法  官  黃  莉  雲
右正本係照原本作成。
如不服本判決，應於收受送達後二十日內向本院提出上訴書狀，其未表明上訴理由者
，應於提出上訴後二十日內向本院補提理由書狀（均須按他造當事人之人數附繕本）
上訴時應提出委任律師或具有律師資格之人之委任狀；委任有律師資格者，另應附具
律師資格證書及釋明委任人與受任人有民事訴訟法第四百六十六條之一第一項但書或
第二項（詳附註）所定關係之釋明文書影本。
中      華      民      國    九十二    年      五      月    十五      日
                                          書記官  秦  仲  芳
附註：
民事訴訟法第四百六十六條之一（第一項、第二項）：
對於第二審判決上訴，上訴人應委任律師為訴訟代理人。但上訴人或其他法定代理人
具有律師資格者，不在此限。
上訴人之配偶、三親等內之血親、二親等內之姻親，或上訴人為法人、中央或地方機
關時，其所屬專任人員具有律師資格並經法院認為適當者，亦得為第三審訴訟代理人
。


司法院資訊處製作；財團法人民間司法改革基金會備份。
